---
title: "회귀분석의 이해"
subtitle: "1주차 실습: R/Quarto 환경 점검과 첫 회귀 앱의 씨앗"
author: "동덕여자대학교 데이터사이언스전공 유원상 교수"
date: "2026-09-02"
lang: ko
format:
  html:
    toc: true
    toc-depth: 3
    number-sections: true
    code-fold: false
    code-tools: true
    embed-resources: true
execute:
  echo: true
  warning: false
  message: false
editor: source
---

# 수업 정보

**회귀분석의 이해**  
동덕여자대학교 데이터사이언스전공 유원상 교수  
2026년 2학기

## 해당 수업의 주제

강의 소개, 평가 및 수업 운영 안내, 회귀분석의 개요, R/RStudio/Quarto 실습 환경 설정

## 수업 개요

이번 실습에서는 R과 Quarto 환경을 점검하고, 주교재에서 제공한 `Computer.Repair.txt`를 읽어 데이터의 구조를 확인합니다. `Units`와 `Minutes`의 산점도를 그리고, `lm()`을 **블랙박스 미리보기**로 사용해 회귀직선과 예측값을 확인합니다. 마지막에는 같은 모형을 사용하는 Shiny 웹 애플리케이션을 실행합니다.

> 오늘은 최소제곱의 유도나 회귀계수 검정을 배우는 날이 아닙니다. “데이터 → 모형 → 예측 → 앱”의 전체 흐름을 먼저 경험합니다. 공식과 해석은 3–4주차에 단계적으로 배웁니다.

## 학습목표

실습을 마치면 다음을 수행할 수 있습니다.

1. R, RStudio, Quarto와 R 패키지의 역할을 구분한다.
2. R 객체를 만들고 `class()`, `dim()`, `names()`, `str()`로 확인한다.
3. 프로젝트 상대경로로 텍스트 데이터를 읽는다.
4. 컴퓨터 수리시간 데이터에서 반응변수와 설명변수를 구분한다.
5. 산점도, 회귀직선과 예측값을 생성한다.
6. 첫 Shiny 앱을 실행하고 입력–출력 연결을 설명한다.
7. 경로, 대소문자와 자료형 관련 오류를 찾아 수정한다.

## 실습 표기

- **[실행]**: 제공된 코드를 실행하고 출력을 관찰합니다.
- **[예측]**: 코드를 실행하기 전에 결과를 먼저 예상합니다.
- **[직접 코딩]**: 빈칸을 채우거나 코드를 새로 작성합니다.
- **[디버깅]**: 일부러 만든 오류의 원인을 찾아 수정합니다.

# 0. 프로젝트 열기

ZIP을 완전히 푼 뒤 `week01_regression.Rproj`를 더블클릭하여 RStudio 프로젝트를 엽니다. Console에서 현재 폴더를 확인합니다.

```{r}
getwd()
list.files()
```

다음 파일이 보여야 합니다.

```text
week01_regression.Rproj
week01_lab_student.qmd
week01_lab_student.R
data/
app/
scripts/
```

## [예측] 상대경로가 필요한 이유

`C:/Users/내이름/Desktop/...`처럼 개인 컴퓨터의 전체 경로를 코드에 적으면 다른 사람의 컴퓨터에서는 작동하지 않습니다. 프로젝트 루트를 기준으로 `data/Computer.Repair.txt`처럼 적으면 같은 폴더 구조를 가진 모든 컴퓨터에서 재현할 수 있습니다.

# 1. R/Quarto 환경 점검

## 1.1 R과 작업 폴더

```{r}
cat("R 버전:", R.version.string, "\n")
cat("플랫폼:", R.version$platform, "\n")
cat("작업 폴더:", getwd(), "\n")
```

## 1.2 Quarto 명령 확인

```{r}
quarto_path <- Sys.which("quarto")
quarto_path
```

빈 문자열이 나오지 않으면 Quarto 명령을 찾은 것입니다.

## 1.3 필수 패키지 확인

```{r}
required_packages <- c("knitr", "rmarkdown", "shiny")
package_status <- data.frame(
  package = required_packages,
  installed = vapply(
    required_packages,
    requireNamespace,
    logical(1),
    quietly = TRUE
  )
)
package_status
```

### [직접 코딩 1] 모든 패키지가 설치되어 있는가?

아래 코드를 완성하여 하나라도 설치되지 않은 패키지가 있으면 `FALSE`가 나오게 하세요.

```{r}
#| eval: false
all_installed <- all(__________________________)
all_installed
```

설치되지 않은 패키지가 있으면 다음을 실행합니다.

```{r}
#| eval: false
install.packages(c("knitr", "rmarkdown", "shiny"))
```

# 2. R 객체와 데이터프레임 복습

주교재 Chapter 2의 기본 예제처럼 값을 객체에 저장하고 구조를 확인합니다.

## 2.1 값과 벡터

```{r}
height <- 1.5
height

units <- c(1, 2, 3, 4, 4, 5)
minutes <- c(23, 29, 49, 64, 74, 87)

units
minutes
length(units)
```

## 2.2 데이터프레임

```{r}
repair_preview <- data.frame(
  Units = units,
  Minutes = minutes
)

repair_preview
class(repair_preview)
dim(repair_preview)
names(repair_preview)
str(repair_preview)
```

### [예측] `length()`와 `dim()`은 무엇이 다른가?

- `length(units)`는 벡터의 원소 수를 반환합니다.
- `dim(repair_preview)`는 데이터프레임의 행 수와 열 수를 반환합니다.

### [직접 코딩 2] 새 열 만들기

각 수리 건의 `Minutes / Units`를 계산한 `MinutesPerUnit` 열을 추가하세요.

```{r}
#| eval: false
repair_preview$MinutesPerUnit <- ______________________________
repair_preview
```

> 1개 부품당 시간이 일정하지 않더라도 계산은 가능합니다. 이 변동이 바로 데이터를 모형으로 분석해야 하는 이유 중 하나입니다.

# 3. 제공 데이터 불러오기

## 3.1 파일 존재 확인

```{r}
data_path <- file.path("data", "Computer.Repair.txt")
file.exists(data_path)
```

`FALSE`라면 ZIP을 풀었는지, `.Rproj`로 프로젝트를 열었는지 확인합니다.

## 3.2 데이터 읽기

```{r}
repair <- read.table(data_path, header = TRUE)
head(repair, 5)
str(repair)
summary(repair)
```

### [직접 코딩 3] 데이터의 크기와 변수명 확인

```{r}
#| eval: false
number_of_rows <- __________(repair)
number_of_columns <- __________(repair)
variable_names <- __________(repair)

number_of_rows
number_of_columns
variable_names
```

# 4. 회귀문제로 읽기: Y, X, ε

컴퓨터 수리시간 데이터의 질문은 다음과 같습니다.

> 수리할 부품의 수(`Units`)가 증가할 때 수리 시간(`Minutes`)은 어떻게 달라지는가?

- 반응변수 $Y$: `Minutes`
- 설명변수 $X$: `Units`
- 오차 $\varepsilon$: 같은 부품 수라도 수리시간이 완전히 같지 않게 만드는 여러 요인과 모형의 불완전성

## 4.1 산점도

```{r}
plot(
  Minutes ~ Units,
  data = repair,
  pch = 19,
  xlab = "수리할 부품 수 (Units)",
  ylab = "수리 시간 (Minutes)",
  main = "컴퓨터 수리시간 데이터"
)
```

### [예측]

산점도를 보기 전에 다음을 생각해 보세요.

1. 관계는 증가하는가, 감소하는가?
2. 모든 점이 정확히 한 직선 위에 있는가?
3. 부품 수가 같아도 수리시간이 다른 사례가 있는가?

### [직접 코딩 4] 축 바꾸기 오류를 설명하라

아래 그림이 왜 원래 질문과 다른지 한 문장으로 설명하세요.

```{r}
#| eval: false
plot(Units ~ Minutes, data = repair, pch = 19)
```

답: ________________________________________________

# 5. 회귀모형 블랙박스 미리보기

## 5.1 모형 적합

```{r}
preview_model <- lm(Minutes ~ Units, data = repair)
preview_model
coef(preview_model)
```

`lm()`은 선형모형(linear model)을 적합합니다. 오늘은 함수의 내부 유도보다 입력과 출력의 구조만 확인합니다.

## 5.2 적합값과 잔차

```{r}
repair$Fitted <- fitted(preview_model)
repair$Residual <- residuals(preview_model)
head(repair, 6)
```

관측값과 적합값의 차이가 잔차입니다.

```text
Residual = Minutes - Fitted
```

### [직접 코딩 5] 첫 번째 잔차 확인

```{r}
#| eval: false
first_residual_by_hand <- repair$__________[1] - repair$__________[1]
first_residual_from_model <- repair$__________[1]

first_residual_by_hand
first_residual_from_model
```

두 값이 거의 같아야 합니다.

## 5.3 회귀직선과 잔차

```{r}
plot(
  Minutes ~ Units,
  data = repair,
  pch = 19,
  xlab = "수리할 부품 수 (Units)",
  ylab = "수리 시간 (Minutes)",
  main = "관측값, 회귀직선과 잔차"
)
abline(preview_model, lwd = 2)
segments(
  x0 = repair$Units,
  y0 = repair$Fitted,
  x1 = repair$Units,
  y1 = repair$Minutes,
  lty = 2
)
```

점에서 직선까지의 세로선이 잔차를 나타냅니다.

# 6. 새로운 입력값 예측하기

수리할 부품 수가 7개와 11개인 새 작업을 생각합니다.

```{r}
new_jobs <- data.frame(Units = c(7, 11))
predicted_minutes <- predict(preview_model, newdata = new_jobs)

data.frame(new_jobs, PredictedMinutes = predicted_minutes)
```

### [직접 코딩 6] 12개 부품의 예측값

```{r}
#| eval: false
my_job <- data.frame(__________ = 12)
predict(preview_model, newdata = __________)
```

> `newdata`의 열 이름은 모형을 적합할 때 사용한 설명변수 이름과 정확히 같아야 합니다.

# 7. 첫 Shiny 회귀 앱 실행

Shiny는 R로 인터랙티브 웹 애플리케이션을 만드는 패키지입니다. 이번 앱은 사용자가 부품 수를 선택하면 수리시간 예측값과 그래프를 갱신합니다.

```{r}
#| eval: false
shiny::runApp("app")
```

앱에서 다음을 확인하세요.

1. 부품 수를 바꾸면 예측 시간이 바뀌는가?
2. 그래프에 입력값에 해당하는 예측점이 표시되는가?
3. 앱의 입력 ID와 서버의 `input$...` 이름은 어떻게 연결되는가?

### [직접 코딩 7] 앱 수정

`app/app.R`에서 다음 중 두 가지를 수정하세요.

- 제목을 자신이 이해하기 쉬운 이름으로 바꾸기
- 슬라이더 기본값을 7에서 다른 값으로 바꾸기
- 도움말에 `Y = Minutes`, `X = Units`를 명시하기
- 예측값의 소수점 자리수를 바꾸기
- 그래프 제목에 자신의 설명을 추가하기

# 8. 디버깅 클리닉

오류 메시지는 실패가 아니라 원인에 대한 정보입니다. 코드를 실행하기 전에 오류를 예상하고, 실행 후 메시지를 읽어 수정합니다.

## 8.1 파일 경로 오류

```{r}
#| eval: false
repair_bug <- read.table("ComputerRepair.txt", header = TRUE)
```

- 예상 오류: ____________________________________
- 수정 코드: ____________________________________

## 8.2 대소문자 오류

```{r}
#| eval: false
mean(repair$minutes)
```

- 예상 오류: ____________________________________
- 수정 코드: ____________________________________

## 8.3 자료형 오류

```{r}
#| eval: false
values <- c("23", "29", "49")
mean(values)
```

- 오류 원인: ____________________________________
- `as.numeric()`을 사용한 수정 코드: ______________________________

## 8.4 새 데이터의 변수명 오류

```{r}
#| eval: false
wrong_newdata <- data.frame(Unit = 7)
predict(preview_model, newdata = wrong_newdata)
```

- 오류 원인: ____________________________________
- 수정 코드: ____________________________________

## 8.5 디버깅 앱

`app/debug_app.R`에는 경로, 입력 ID와 새 데이터 열 이름에 관련된 오류가 들어 있습니다. 파일을 복사해 `app/my_debug_app.R`로 저장한 뒤 오류를 수정해 실행하세요.

# 9. 퀴즈

## 문제 1 — 객관식

RStudio의 역할로 가장 적절한 것은?

A. 통계 계산을 수행하는 프로그래밍 언어 자체  
B. R 코드, 콘솔, 파일, 그래프와 도움말을 통합하는 개발 환경  
C. 웹 브라우저에서만 실행되는 통계 서비스  
D. 회귀계수만 계산하는 R 패키지

답: ______

## 문제 2 — 객관식

Quarto `.qmd` 문서의 가장 중요한 목적은?

A. 코드만 저장한다.  
B. 결과 그림만 저장한다.  
C. 설명, 코드와 실행 결과를 함께 기록해 분석을 재현 가능하게 한다.  
D. R을 설치하지 않고 모든 R 코드를 실행한다.

답: ______

## 문제 3 — 주관식

컴퓨터 수리시간 데이터에서 반응변수와 설명변수를 쓰세요.

- 반응변수 $Y$: ____________________
- 설명변수 $X$: ____________________

## 문제 4 — 주관식

$\varepsilon$가 필요한 이유를 한 문장으로 설명하세요.

답: __________________________________________________________

## 문제 5 — 객관식

`file.path("data", "Computer.Repair.txt")`를 쓰는 주된 이유는?

A. 데이터 값을 자동으로 표준화하기 위해  
B. 운영체제와 프로젝트 폴더 구조에 맞는 상대경로를 만들기 위해  
C. 텍스트 파일을 Excel 파일로 변환하기 위해  
D. 결측값을 제거하기 위해

답: ______

## 문제 6 — 주관식

`str(repair)`에서 확인할 수 있는 정보를 두 가지 쓰세요.

1. ____________________
2. ____________________

## 문제 7 — 객관식

회귀분석을 반복적 과정이라고 하는 이유는?

A. 같은 코드를 무조건 여러 번 실행해야 해서  
B. 모형 진단과 평가 결과에 따라 변수, 가정과 모형을 다시 수정하기 때문에  
C. R이 한 번에 계산하지 못해서  
D. 모든 회귀모형이 비선형이어서

답: ______

## 문제 8 — 주관식

오늘 실행한 앱에서 사용자 입력이 모형의 예측으로 연결되는 흐름을 한 문장으로 쓰세요.

답: __________________________________________________________

# 10. Take-home message

1. R은 계산 엔진, RStudio는 작업 환경, Quarto는 설명과 코드를 결합하는 재현 가능한 문서 시스템이다.
2. 데이터프레임의 행은 관측개체, 열은 변수다.
3. 이 데이터에서 `Minutes`는 반응변수, `Units`는 설명변수다.
4. 회귀직선은 데이터의 관계를 요약하지만 모든 관측값을 정확히 통과하지는 않는다.
5. 관측값과 적합값의 차이가 잔차이며, 이후 회귀진단의 핵심 자료가 된다.
6. Shiny 앱은 입력값을 모형에 전달하고 예측과 시각화를 사용자에게 돌려준다.
7. 경로, 대소문자와 자료형은 R 오류의 흔한 원인이다.

# 11. 실습 종료 체크

```{r}
cat("데이터 파일:", file.exists(file.path("data", "Computer.Repair.txt")), "\n")
cat("행/열:", nrow(repair), "/", ncol(repair), "\n")
cat("모형 클래스:", class(preview_model), "\n")
cat("Shiny 설치:", requireNamespace("shiny", quietly = TRUE), "\n")
```

- [ ] 빈칸 문제를 직접 작성했다.
- [ ] 디버깅 문제의 오류 메시지를 기록했다.
- [ ] 앱을 실행하고 두 가지 이상 수정했다.
- [ ] 퀴즈 8문제에 답했다.

# 참고자료

- Ali S. Hadi, Samprit Chatterjee, *Chatterjee 예제를 통한 회귀분석 제6판: R 활용*, Chapter 1–3의 도입 예제.
- 주교재 제공 코드 `Chapter_02.R`, `Chapter_03.R`.
- Quarto 공식 문서: <https://quarto.org/docs/get-started/hello/rstudio.html>
- Shiny 공식 시작 문서: <https://shiny.posit.co/r/getstarted/>
